【裁判字號】    90,台上,1733
【裁判日期】    900322
【裁判案由】    偽造有價證券
【裁判全文】
最高法院刑事判決                                九十年度台上字第一七三三號
    上  訴  人  甲○○
    選任辯護人  杜立兆律師
右上訴人因偽造有價證券案件，不服台灣高等法院台中分院中華民國八十七年十二月
二十九日第二審判決（八十六年度上訴字第六六六號，起訴案號：台灣台中地方法院
檢察署八十三年度偵字第二○二一四號），提起上訴，本院判決如左：
    主  文
原判決撤銷，發回台灣高等法院台中分院。
    理  由
本件原判決認定上訴人甲○○曾有詐欺、賭博、偽造文書等前科，其中於民國七十四
年間所犯賭博罪，經原審法院判處有期徒刑一年二月減為有期徒刑七月，於七十七年
四月二十二日執行完畢。又自七十九年十月間起在台中縣豐原市○○街十二號經營林
代書事務所，除從事房地產仲介、買賣及辦理移轉登記、抵押權登記等代書業務外，
並經營金錢借貸業務，於向不特定多數人收受存款後，再以新台幣（下同）一萬元每
月三百元之利息，貸放予不特定多數人。上訴人為確保其債權，於借款人簽發本票為
擔保時，不論借款人是否得到其親友同意，均教唆借款人在本票上簽署其親友之姓名
為共同發票人，以備將來追索之用，至八十三年十月六日止，計貸放一億四千九百十
五萬元。此期間，上訴人基於概括之犯意，連續教唆另案起訴之郭玉蓮、田振隆、許
錦地等人，以同一手法偽造馬肇嘉、翁仁寬、翁水亮、蕭秀英、林桂枝、許志良等人
名義之本票（如原判決附表編號５、５之１、、、之１所示），以供其行使。
又另案裁判之蔡錫堂乃上訴人收受存款之金主之一，於八十一年四月間提供資金八十
萬元連同上訴人提供之一百萬元合計一百八十萬元貸予郭玉蓮，嗣郭玉蓮無力清償，
上訴人與蔡錫堂竟基於共同之犯意，推由蔡錫堂於八十一年十二月三十一日在雲林縣
西螺鎮向郭玉蓮催討時，經相互謀議後，教唆郭玉蓮在面額一百八十萬元之本票上偽
造翁仁寬、翁水亮、蕭秀英之簽名，而偽造與郭玉蓮為共同發票人之本票一紙為擔保
（即原判決附表編號５之１所示）。惟屆期仍未獲付款，乃推由蔡錫堂於八十二年一
月間持向台灣高雄地方法院聲請裁定准予強制執行時，經翁仁寬等三人提起確認本票
債權不存在之訴，嗣郭玉蓮於八十三年九月六日向檢察官自首偽造有價證券，旋經檢
察官查獲等情。因而維持第一審依牽連犯論處上訴人連續教唆意圖供行使之用，而偽
造有價證券（累犯）罪刑之判決，駁回上訴人在第二審之上訴，固非無見。
惟查：(一)教唆他人犯罪後，又進而實施犯罪行為者，無論其所參與者，為犯罪構成要
件之行為，或犯罪構成要件以外之行為，其教唆行為已為實施行為吸收，應論以共同
正犯。依原判決認定之事實，上訴人教唆郭玉蓮偽造之本票，已持以行使，聲請法院
裁定准予強制執行；另教唆田振隆偽造之本票，亦已持以行使，聲請法院裁定准予強
制執行，已據田振隆供明在卷（見偵字第二○二一四號卷影本第六十二頁）。原判決
且說明，上訴人行使偽造有價證券之輕行為，已為教唆偽造有價證券之重行為所吸收
，應論以教唆偽造有價證券罪，如果無訛，則上訴人在整個犯罪過程中，既已參與行
使偽造有價證券之行為，是否應論以共同正犯，即有研求餘地，原審未詳為究明，遽
論以教唆犯，自有可議。(二)原判決認定，上訴人教唆郭玉蓮同時偽造翁仁寬、翁水亮
、蕭秀英為共同發票人之本票，如果無訛，則其行為已侵害三個法益，即係一行為而
觸犯數罪名之想像競合犯，原判決未依刑法第五十五條前段規定，從一重處斷，亦有
不適用法則之違誤。(三)偽造之有價證券，不問屬於犯人與否，沒收之，刑法第二百零
五條定有明文。而在票據上簽名者，依票上所載文義負責，二人以上共同簽名者，應
連帶負責；又票據之偽造或票據上簽名之偽造，不影響於真正簽名之效力，從而二人
以上共同在本票之發票人欄簽名者，應連帶負發票人責任，倘其中有部分屬於偽造，
雖不影響於其餘真正簽名者之效力，但偽造之部分，仍應依上開規定，諭知沒收。依
原判決認定之事實，上訴人係教唆郭玉蓮、田振隆、許錦地等人於簽發本票時，亦一
併偽造其親友之簽名，而偽造其親友為共同發票人之本票。則關於偽造各該親友之本
票部分，仍應依上開規定宣告沒收，方為合法。乃第一審判決僅諭知沒收偽造之署押
，自有不適用法則之違法，原審未加糾正，予以維持，同屬違誤。(四)原判決既認定，
上訴人教唆他人偽造之本票已持以行使，聲請法院裁定准予強制執行。而執票人依票
據法第一百二十三條規定，向本票發票人行使追索權，聲請法院裁定強制執行時，屬
於非訟事件，法院無須為實質之審查，以判斷本票之真偽。則上訴人之行為，是否亦
觸犯刑法第二百十四條之使公務員登載不實罪名，而為起訴效力所及，原審未予斟酌
，已有疏漏。又依卷內資料，亦依上訴人之指示，一併偽造其親友名義為共同發票人
，簽發本票向上訴人借款之林玉蘭、廖德昌（即原判決附表編號６、部分），經提
起公訴後，已依偽造有價證券判處罪刑，有台灣台中地方法院八十五年度訴字第二六
六六號刑事判決在卷可稽（見原審上訴字第六六六號卷第六十五至六十七頁），此部
分是否亦有教唆偽造有價證券情形，而為起訴效力所及，原審未予斟酌，亦有未合。
(五)證物應示被告，令其辨認，如係文書而被告不解其意義者，應告以要旨，刑事訴訟
法第一百六十四條定有明文。原判決以上訴人教唆郭玉蓮、田振隆、許錦地等人，偽
造如原判決附表編號５、５之１、、、之１所示之本票，採為上訴人犯罪之證
據。惟卷內並無上開偽造之本票，且原審亦未依上開規定踐行調查證據之程序，即逕
予論罪科刑，亦有應於審判期日調查之證據而未予調查之違法。(六)審判期日，應傳喚
被告或其代理人，並通知檢察官、辯護人、輔佐人，刑事訴訟法第二百七十一條第一
項定有明文。上訴人在原審除委任杜立兆律師為辯護人外，並委任林家進律師為辯護
人（見原審上訴字第六六六號卷第一六五頁），乃原審並未於審判期日通知林家進律
師到庭辯護，而逕行判決，其所踐行之訴訟程序，亦屬於法有違（本院四十三年「實
為四十九年」臺上字第一三五六號判例參照）。(七)銀行法部分條文已於八十九年十一
月一日修正公布，同年月三日生效，其中第一百二十五條第一項之罪，其刑度已經修
正，原審未及就修正之條文，依刑法第二條第一項規定為適用法律之比較。且該法條
雖對違法收受存款行為加以處罰，但不及於放款部分，原判決認定上訴人經營「借貸
業務」，係犯銀行法第一百二十五條第一項之罪（見原判決第九面第二、第三行），
誤認放款行為亦犯該法條之罪，亦屬無可維持。以上情形，或為上訴意旨指摘所及，
或為本院得依職權調查之事項，應認有撤銷發回更審之原因。又原判決認為與偽造有
價證券罪有牽連犯關係之違反銀行法部分，及不另為無罪諭知部分，基於審判不可分
原則，併予發回。另原審法院之受命法官陳世雄與本院合議庭之法官陳世雄，乃相同
姓名，無刑事訴訟法第十七條第八款迴避之問題，附此明。
據上論結，應依刑事訴訟法第三百九十七條、第四百零一條，判決如主文。
中      華      民      國     九十     年      三      月    二十二    日
                              最高法院刑事第十一庭
                                  審判長法官  陳  炳  煌
                                        法官  陳  正  庸
                                        法官  楊  商  江
                                        法官  陳  世  雄
                                        法官  吳  信  銘
      右正本證明與原本無異
                                              書  記  官
中      華      民      國     九十     年      三      月    二十六    日
                                                                      Ｑ


司法院資訊處製作；財團法人民間司法改革基金會備份。
